ACORDAO-COMPLETO-2332260

ACÓRDÃO 491/2019 ATA 7/2019 - PLENÁRIO

VISTOS, relatados e discutidos estes autos em que se apreciam embargos de declaração opostos por Valdemar Araújo da Silva Filho contra o Acórdão 382/2018-TCU-Plenário, por meio do qual o Tribunal julgou suas contas irregulares, condenou-o em débito, aplicou-lhe multa e inabilitou-o por cinco anos a exercer cargo ou função pública,
ACORDAM os Ministros do Tribunal de Contas da União, reunidos em sessão do Plenário, ante as razões expostas pelo Relator, em:
9.1. com fundamento nos arts. 32, inciso II, e 34 da Lei 8.443/1992, conhecer e acolher os presentes embargos para sanar a omissão apontada, integrando a deliberação recorrida, nos termos expostos no voto que fundamenta este acórdão, mantendo-se inalterado o Acórdão 382/2018-TCU-Plenário;
9.2. dar ciência deste acórdão ao embargante.

Embargos de declaração interpostos contra acórdão por meio do qual o Tribunal, em sede de tomada de contas especiais, julgou as contas do recorrente irregulares, condenou-o em débito, aplicou-lhe multa e inabilitou-o a exercer cargo ou função pública, em razão de fraude à licitação para contratação de transporte escolar de alunos da rede de ensino municipal.

Município de Pindoretama/CE.

3. Recorrente: Valdemar Araújo da Silva Filho (XXX.542.733-XX).

13.1. Ministros presentes: José Mucio Monteiro (Presidente), Walton Alencar Rodrigues, Benjamin Zymler, Aroldo Cedraz, Raimundo Carreiro, Ana Arraes, Bruno Dantas (Relator) e Vital do Rêgo.
13.2. Ministros-Substitutos presentes: Augusto Sherman Cavalcanti, Marcos Bemquerer Costa, André Luís de Carvalho e Weder de Oliveira.

ACORDAO-COMPLETO-2517945

Acórdão 2810/2021 - Plenário

ACORDAO-COMPLETO-2415360

Acórdão 2019/2020 - Plenário

ACORDAO-COMPLETO-2395934

Acórdão 1249/2020 - Plenário

BRUNO DANTAS

Ministro Bruno Dantas.

Trata-se de embargos de declaração opostos por Valdemar Araújo da Silva Filho (peça 182) em face do Acórdão 382/2018-TCU-Plenário, por meio do qual o Tribunal julgou tomada de contas especial, autuada por força do Acórdão 3233/2017-TCU-Segunda Câmara, que apreciou representação formulada pela vereadora Maria Gorette Cavalcanti Bastos Sobrinha e outros servidores do município de Pindoretama/CE, a respeito de possíveis irregularidades praticadas em pregão presencial destinado à locação de veículos para transporte escolar dos alunos da rede de ensino municipal.
2.	A deliberação ora atacada foi lavrada nos seguintes termos: 
"9.1. considerar Francisco Armen Uchoa de Mesquita, Francisca Rafaela Uchoa de Mesquita e Silvia Helena Cezario Araújo revéis, para todos os efeitos, dando-se prosseguimento ao processo, nos termos do art. 12, § 3º, da Lei 8.443/1992;
9.2. com fundamento nos arts. 1º, inciso I, 16, inciso III, alíneas 'c' e 'd', e 19, da Lei 8.443/1992, julgar irregulares as contas de Valdemar Araújo da Silva Filho, Silvia Helena Cezario Araújo, Mikael Rodrigues de Oliveira, da Construtora Lazio Ltda. e de seus sócios e administradores Francisco Armen Uchoa de Mesquita, José Randal de Mesquita Neto, Armênia Uchoa de Mesquita e Francisca Rafaela Uchoa de Mesquita, condenando-os ao pagamento do débito discriminado a seguir, atualizado monetariamente e acrescido dos juros de mora devidos, calculado desde a data de ocorrência indicada até sua efetiva quitação, na forma da legislação vigente, fixando o prazo de 15 (quinze) dias, a contar do recebimento da notificação, para que seja comprovado, perante este Tribunal, o recolhimento da quantia ao Fundo Nacional de Desenvolvimento da Educação (FNDE) , nos termos do art. 23, inciso III, alínea 'a', da referida Lei, c/c o art. 214, inciso III, alínea 'a', do Regimento Interno do TCU:
	Data da Ocorrência
	Valor Original (R$) 

	14/5/2013
	2.011,73

	15/5/2013
	19.745,26

	27/6/2013
	35.600,14

	24/7/2013
	32.362,83

	16/9/2013
	18.083,59

	24/10/2013
	33.687,78

	11/11/2013
	16.843,89

9.3. com fundamento no art. 57 da Lei 8.443/1992, aplicar aos responsáveis enumerados no item 9.2 multa individual no valor de R$ 20.000,00 (vinte mil reais) , atualizado monetariamente desde a data do presente acórdão até a do efetivo recolhimento, se for pago após o vencimento, na forma da legislação vigente, fixando o prazo de 15 (quinze) dias, a contar do recebimento da notificação, para que seja comprovado, perante este Tribunal, o recolhimento da quantia ao Tesouro Nacional, nos termos do art. 23, inciso III, alínea 'a', da referida Lei, c/c o art. 214, inciso III, alínea 'a', do Regimento Interno do TCU;
9.4. com fundamento no art. 26 da Lei 8.443/1992, autorizar, se requerido, o pagamento da importância devida em até 36 (trinta e seis) parcelas mensais e consecutivas, fixando o prazo de 15 (quinze) dias, a contar do recebimento da notificação, para que seja comprovado, perante este Tribunal, o recolhimento da primeira parcela, e de 30 (trinta) dias, a contar da parcela anterior, para que seja comprovado o recolhimento das demais parcelas, devendo incidir sobre cada valor mensal os devidos acréscimos legais, na forma prevista na legislação vigente, além de alertar que a falta de comprovação do recolhimento de qualquer parcela importará no vencimento antecipado do saldo devedor, nos termos do art. 217 do Regimento Interno do TCU;
9.5. com fundamento no art. 28 da Lei 8.443/1992, autorizar, desde logo, a cobrança judicial das dívidas, caso não atendida a notificação;
9.6. declarar a inidoneidade da empresa Construtora Lazio Ltda. (10.697.540/0001-20) para participar, por 3 (três) anos, de licitação na Administração Pública Federal, com fulcro no art. 46 da Lei 8.443/1992 c/c art. 271 do Regimento Interno/TCU;
9.7. considerar graves as infrações cometidas pelos responsáveis;
9.8. inabilitar os responsáveis enumerados no item 9.2 para o exercício de cargo em comissão ou função de confiança, no âmbito da Administração Pública, por um período de 5 (cinco) anos, nos termos do art. 60 da Lei 8.443/1992;
9.9. com fundamento no art. 16, § 3º, da Lei 8.443/1992, c/c art. 209, § 7º, do Regimento Interno do TCU, remeter cópia deste acórdão à Procuradoria da República no Ceará, para adoção das medidas que entender cabíveis;
9.10 dar ciência deste acórdão ao FNDE, à Prefeitura Municipal de Pindoretama/CE e aos responsáveis."
3.	A notificação de Valdemar Araújo da Silva Filho, realizada por meio do Ofício 332/2018-TCU/Secex-CE, de 8/3/2018 (peça 155) , foi efetivada em 4/4/2018, conforme aviso de recebimento à peça 183. Os presentes embargos foram recebidos no TCU em 16/4/2018 (peça 182) .
4.	Em sua peça, o recorrente menciona que, no item 9 do Voto que embasou o Acórdão 382/2018-TCU-Plenário, afirma-se que as diferenças de quilometragem nas rotas contratadas foram confirmadas pelos responsáveis em suas manifestações nos autos. Já no item 12 afirma-se que "as defesas apresentadas tampouco trouxeram novos elementos que pudessem afastar o débito verificado nos autos, o qual deve ser imputado aos responsáveis consoante proposto pela Secex/CE". 
5.	Nesse contexto, o recorrente alega que, em anexo à justificativa apresentada, foi encaminhada auditoria realizada nas ''Rotas'' do transporte escolar executadas no ano de 2013, citando a peça 138 dos autos, documento esse que seria capaz de esclarecer as irregularidades apontadas pelos denunciantes. 
6.	Continua afirmando que, em sua defesa, a quilometragem das "Rotas" do transporte escolar foi integralmente executada pela empresa contratada, comprovando o alegado por meio de auditoria in loco, usando todos os recursos tecnológicos atualmente disponíveis, tais como: georreferenciamento dos percursos realizados a época, com o registro das coordenadas em descrição em mapas, e medição precisa das rotas utilizando marcadores veiculares mais GPS.
7.	Em suma, afirma que essa omissão a respeito do material probatório apresentado pelo embargante justifica a interposição dos embargos de declaração.
8.	Por fim, requer o provimento dos embargos, a fim de modificar a decisão anterior, saneando a falha descrita no item 9 do Voto, assim como excluindo a imputação do débito descrito no item 9.2, a aplicação da multa prevista no item 9.4 e a inabilitação para exercício de cargo em comissão ou função de confiança pelo período de 5 (cinco) anos, ou seja, reformando a decisão aposta no Acórdão 382/2018-TCU-Plenário.
	É o Relatório.

Mauro Ferreira Gondim (OAB/CE 17.291) em nome de Valdemar Araújo da Silva Filho.

Subprocurador-Geral Lucas Rocha Furtado.

TOMADA DE CONTAS ESPECIAL. RECURSOS FEDERAIS REPASSADOS PARA CONTRATAÇÃO DE TRANSPORTE ESCOLAR PARA ALUNOS DA REDE DE ENSINO MUNICIPAL. FRAUDE À LICITAÇÃO. DIRECIONAMENTO PARA A EMPRESA CONTRATADA. SOBREPREÇO NAS ROTAS CONTRATADAS CAUSADA POR DIVERGÊNCIAS NAS DISTÂNCIAS PREVISTAS. IRREGULARIDADE DAS CONTAS. DÉBITO. MULTA. INABILITAÇÃO. INIDONEIDADE. EMBARGOS DE DECLARAÇÃO. IDENTIFICADA OMISSÃO NO JULGADO. ACOLHIMENTO DOS EMBARGOS SEM EFEITOS INFRINGENTES.

TOMADA DE CONTAS ESPECIAL (TCE)

Secretaria do TCU no Estado do Ceará (Sec-CE).

Trata-se de embargos de declaração opostos por Valdemar Araújo da Silva Filho contra o Acórdão 382/2018-TCU-Plenário, por meio do qual o Tribunal julgou suas contas irregulares, condenou-o em débito, aplicou-lhe multa e inabilitou-o por cinco anos a exercer cargo ou função pública.
O embargante suscita omissão na análise de documentação que ele apresentou como anexo às suas alegações de defesa, consistente no relatório de auditoria realizada nas rotas do transporte escolar do município de Pindoretama/CE (peça 138, p. 11-79 e peça 139, p. 1-29) .
Satisfeitos os requisitos gerais dos recursos, ou seja, tempestividade, legitimidade do recorrente e interesse em recorrer, aliados à alegação de omissão, os presentes embargos devem ser conhecidos, com fundamento nos arts. 32, inciso II, e 34 da Lei 8.443/1992.
No que tange à alegada omissão, assiste razão ao embargante. Identifico que não houve a análise do sobredito relatório.
O relatório de auditoria foi produzido pela Construtora Lázio Ltda., em julho de 2017, por solicitação da Secretaria de Educação, Cultura e Desporto do município de Pindoretama/CE, para esclarecer como aquela empresa executou as rotas do transporte escolar de 2013, objeto de contrato firmado entre essas partes.
Foi informado pela solicitante à Construtora Lázio Ltda. que o objeto do contrato fora denunciado em diversos órgãos de controle, sob o argumento de que a quilometragem licitada estaria maior do que a executada, ocasionando um suposto superfaturamento e consequente dano ao erário.
Em sua parte introdutória, o relatório de auditoria pondera o seguinte:
"Na época que o certame foi deflagrado, percebemos que a descrição do itinerário das Rotas constantes no Termo de Referência (Item 5 do Edital) do certame era imprecisa, pois não especificou com clareza o percurso das rotas licitadas. Contudo, com a realização da 'Vistoria', solicitada no edital, foi possível às empresas participantes da licitação conhecer as especificidades dos itinerários a serem percorridos para cada Rota, bem como constatar a quilometragem e o estado das vias" (peça 138 p. 13) .
A metodologia adotada pelo relatório de auditoria consistiu basicamente em traçar as rotas no programa Google Earth e depois percorrer com veículo automotor acompanhado de equipamento GPS.
Segundo ainda o relatório de auditoria:
"Os dados das informações obtidas com a fiscalização in loco foram confrontados com as informações solicitadas à Secretaria de Educação, tendo em vista que a quantidade de alunos naquela época era superior a capacidade dos veículos contratados, necessitando que o mesmo percorresse a rota mais de uma vez para transportar todos os alunos que utilizavam o transporte escolar" (peça 138, p. 14) .
Como produto do relatório, foram identificadas cada uma das 20 rotas contratadas, com as seguintes informações: rota conforme objeto da licitação; mapa do percurso com o georreferenciamento do itinerário percorrido; quilometragem e coordenadas do percurso; escolas atendidas; quantidade de alunos beneficiados; relação dos alunos beneficiados; e, em alguns casos, algumas observações adicionais, como, por exemplo, tipo do veículo.
Feita essa contextualização, passo a analisar o teor desse documento e seu reflexo na decisão embargada.
Como ponderado pela unidade instrutora na peça 88, p. 2, tendo em vista que as informações sobre a quilometragem estipulada no termo de referência e a apontada na denúncia são tão díspares, apenas a realização de uma fiscalização in loco seria hábil para resolver a questão.
Nesse sentido, o Tribunal de Contas dos Municípios do Estado do Ceará, após receber denúncia com o mesmo teor desta, fiscalizou in loco 16 das 20 rotas contratadas (as 4 outras não apresentaram diferenças na quilometragem entre o termo de referência e a denúncia) e comprovou diferenças significativas em todas elas. 
Apurou, ao final, um acréscimo indevido nas rotas de 153.640 km, ou seja, de 44,35% do montante (peça 39, p. 3-7) . Esse percentual configurou superfaturamento, em relação aos recursos federais, da ordem de R$ 158.335,22. O resultado dessa fiscalização embasou as citações e as condenações deste processo. 
Embora o relatório produzido pela Construtora Lázio Ltda. tenha trazido mapas retirados do Google Earth para demonstrar a quilometragem de cada rota, não há como assegurar que o número de viagens feitas diariamente em cada trecho, indicadas pela empresa, corresponderam à realidade. 
São apresentadas listagens de alunos que alegadamente utilizaram os transportes, porém não há como interligar essas listas com as viagens que supostamente ocorreram. Não há como inferir, com base apenas nessas listas, que a quantidade de alunos apontada realmente utilizou o transporte. 
Também não há informações sobre como o transporte teria, de fato, ocorrido. Tomo, como exemplo, a rota 1. Segundo o relatório de auditoria, o total desse percurso pelo Google Earth seria de 6,6 km. Para se atingir os 80 km previstos de transporte diário, seriam necessárias 6 viagens de ida e 6 de volta. 
Para essa mesma rota, o Tribunal de Contas dos Municípios do Estado do Ceará apurou como quilometragem diária o montante de 26 km. Admitindo-se, apenas a título de argumentação, que a quilometragem de 6,6 km apontada no relatório para a rota 1 esteja correta, seriam realizadas apenas 2 viagens de ida e 2 de volta, ou seja, apenas um terço do que teria sido executado pela Construtora Lázio Ltda. 
Em suma, o relatório não veio acompanhado de qualquer outra evidência quanto ao número de viagens ocorridas diariamente em cada rota.
Por fim, o ponto que reputo mais relevante para elidir o superfaturamento não foi atacado pelo relatório apresentado pelo recorrente que é a não contestação do resultado da fiscalização do Tribunal de Contas dos Municípios do Estado do Ceará, que foi o documento que embasou as citações e condenação dos responsáveis. 
Na verdade, o relatório de auditoria, produzido pela empresa contratada e também condenada neste processo, foi elaborado 4 anos depois da execução dos serviços e buscou demonstrar como a empresa teria executado os serviços em consonância com o termo de referência. Verifica-se que os valores demonstrados pelo relatório alcançam sempre números muito próximos aos do termo de referência. 
Nessa mesma linha, outro ponto que chama a atenção é a ponderação do próprio relatório que diz que o termo de referência do certame era impreciso e que não especificou com clareza o percurso das rotas licitadas. Mesmo diante desse cenário, o relatório atesta que 11 das 20 rotas executadas pela empresa apresentam quilometragem exatamente igual ao do termo de referência. 
Para outras 8 rotas, há pouquíssima variação na quilometragem executada e aquela disposta no termo de referência, não excedendo, no total diário, em um quilômetro de diferença, para mais ou para menos (peça 138, p. 11-79 e peça 139, p. 1-29) .  
Em conclusão, o relatório de auditoria apresentado não tem o condão de descaracterizar a irregularidade que gerou o débito imputado ao embargante. 
Desse modo, subsiste a omissão alegada, de modo que acolho os embargos declaratórios opostos por Valdemar Araújo da Silva Filho, a fim de integrar, sem efeitos infringentes, o Acórdão 382/2018-TCU-Plenário, suprimindo a lacuna relacionada à falta de análise da peça por ele arguida.
Ante o exposto, voto por que o Tribunal adote o Acórdão que ora submeto à deliberação deste Colegiado.
TCU, Sala das Sessões Ministro Luciano Brandão Alves de Souza, em 13 de março de 2019.
Ministro BRUNO DANTAS
Relator